臺灣新竹地方法院民事判決　　　　　　　 96年度訴字第162號
原　　　告　　辛○○
　　　　　　　甲○○
　　　　　　　癸○○○
　　　　　　　乙○
　　　　　　　庚○○
前列五人共同
訴訟代理人　　劉明鏡律師
被　　　　告　己○○
兼訴訟代理人　丑○○
共　　　同
訴訟代理人　朱昭勳律師
上列當事人間確認通行權存在等事件，本院於民國96年12月12日
辯論終結，判決如下：
    主  文
被告應將坐落新竹市○○段二七三七地號土地上之H型鋼柱四支
及妨礙原告通行之鐵鍊拆除，不得妨礙原告之通行。
原告其餘之訴駁回。
訴訟費用由原告負擔百分之五十，餘由被告負擔。
    事實及理由
一、原告起訴之主張
（一）坐落重測前之新竹市○○段703-9號土地（以下不再重複
      段名，僅加註重測前及地號）原為訴外人張阿萬（被告夫
      妻之父（翁）戊○○之養父，即被告夫妻之祖父）所有，
      其範圍涵蓋重測後之新竹市○○段2718號至2748之1土地
      （如附圖一螢光筆所繪之範圍，以下不再重複段名，僅加
      註重測後及地號）。於民國57年間，重測前703-9地號土
      地由訴外人張阿萬規劃成南北向（如附圖二之手繪圖所示
      ）之建地及通巷地（附圖二螢光筆所繪之部分）出售予他
      人。上開土地由購買人先購買土地之應有部分及給付通巷
      地之通行代價後，於全部出售完畢，再由張阿萬所委託之
      代書彭雲三分割土地，由各購買人取得選購位置之土地之
      單獨所有權，但重測前之703-77、703-84、703-99地號土
      地（即重測後之2725、2732、2737地號土地）之通巷道地
      部分則仍由訴外人張阿萬保有所有權。各購買人取得選購
      之土地所有權後，並依據自己之意願，再合併數筆土地合
      併分割，使原南北向之土地，轉為東西向之土地，由面臨
      通巷地之方向轉為面臨如附圖一所示之新竹市○○路191
      巷及177巷。
（二）重測後之2737號土地（即重測前之703-99地號土地）為訴
      外人張阿萬於57年間出售土地時，要求需通行該土地之購
      買者出資購買之通巷地之一，自張阿萬規劃分割出售土地
      後即提供歷年取得土地之所有權人及附近居民通行之用，
      並無任何紛爭。詎料，訴外人張阿萬去世後，被告二人明
      知系爭土地為原告或原告之前手向張阿萬購買土地之土地
      所有權人出資向訴外人張阿萬取得通行權之通巷地，訴外
      人張阿萬及其繼承人並負有提供該土地予原告等人及附近
      居民通行之義務，其等卻設法使用迂迴之方式使訴外人張
      阿萬之繼承人戊○○（戊○○為被告己○○之父親、被告
      丑○○之公公）及丙○○等人以買賣之名義，將系爭土地
      移轉至其等名下，並且在系爭土地上架設H鋼四支並加掛
      鐵鍊，妨害原告等人通行。
（三）重測後之2737地號土地（重測前703-99地號）自57年間即
      供原告及附近居民通行至今，其通行期間已有38年之久，
      依據民法第852條規定，原告等人就系爭土地已取得通行
      地役權，原告等請求確認該通行地役權存在，並依據民法
      第858規定準用同法第767條規定，請求排除被告之妨礙通
      行。
（四）重測後之2618及2709地號土地為道路用地（即新竹市○○
      路191巷及177巷）、而同段之重測後2732、2725地號土地
      （重測前之703-77、703-84地號土地）係屬通巷地，且被
      告於95年7月17日買受上開土地包含系爭2737號土地（重
      測前703-99地號）五筆時，亦記載依該「土地使用之現狀
      」，即可推知被告知悉系爭重測後2737號土地（重測前
      703-99地號）為通巷地之事實。且被告丑○○於95年7月
      17日取得重測後2725、2732地號土地（重測前之703-77、
      703-84地號）後，隨即於95年7月26日申請將該地變更為
      私設巷道使用，而免繳地價稅，此為被告所自承。足証被
      告知悉前開五筆土地係通巷地及道路用地。又被告與原地
      主張阿萬及原地主張阿萬之繼承人均為相當親近之親屬關
      係，已如上述，且證人戊○○係被告己○○之父親、被告
      丑○○之公公，戊○○對重測後之2737、2732、2725地號
      土地（重測前之703-77、703-84、703-99地號）係供為
     「道路預定地及通巷地」之事實知之甚詳，依經驗法則戊○○不可能會不告知其子媳，而任其買受無法使用土地而
      受損害。況戊○○係系爭重測後2737地號土地（重測前
      703-99地號）之繼承人，其將該地以分割繼承方式由丙○○取得所有權之後再轉賣給子及子媳亦有背常理。又被告
      於96年4月19日言詞辯論時陳稱購買系爭2737地號（重測
      前703-99地號）土地，係要供作停車之用等語，此即可推
      知被告知悉系爭重測後2737地號（重測前703-99地號）土
      地係通巷地，否則焉有購買五筆土地，其中四筆或為道路
      用地或為通巷地，惟一建地卻僅供停車之用，顯違背經驗
      法則。原告係於95年12月6日之後始聘請建築師為其申請
      指定建築線，其時間在95年7月17日其取得系爭重測後
      2737號土地（重測前703-99地號）之後，並非如被告所稱
      ，其在購買前查證系爭土地上無任何權利且可為建築使用
      云云。故被告對於系爭2737地號土地為通巷地知之甚詳，
      且被告利用原地主張阿萬之繼承人以分割繼承（協議繼承
      ）約由丙○○出面繼承，嗣再以買賣為原因移轉予被告，
      足証被告與協議分割繼承之繼承人，顯係藉由分割繼承及
      買賣之程序，以營造其善意第三人之假象，其實際屬惡意
      之買受人，而非善意之第三人，當不受土地法第43條信賴
      登記之保護，且因其意圖以債之相對性，中斷原告之前手
      或原告等人與張阿萬及其繼承人之通巷地通行約定，顯違
      反誠信原則，其以所有權人之身分在系爭重測後2737地號
      土地，架設鋼架妨害原告之通行，應屬濫用權利，故應認
      為其仍應受原告或原告所繼受之與張阿萬間之通巷地之通
      行約定，不得妨礙原告等人之通行。
（六）聲明：
      1.確認原告就被告所有坐落新竹市○○段第2737地號土地
        之通行權存在。
      2.被告應將設置於上開土地兩端之H型鋼柱拔除及加掛阻
        礙原告通行之鐵鍊拆除及回復原有之排水系統，且不得
        妨礙原告及公眾通行。
      3.訴訟費用由被告負擔。
二、被告之抗辯
（一）本件被告於95年7月17日向訴外人丙○○購買系爭2737地
      號（重測前703-99地號）土地，該土地上並無任何權利設
      定，並經由主管機關指定建築線。建築法上之規定建築線
      為建築基地上能否合法建築及建築配置之基準，故系爭重
      測後之2737地號土地（重測前703-99地號）依主管機關指
      定建築線自得依法建築，合先述明。
（二）被告否認系爭重測後2737地號（重測前703-99地號）土地
      自57年9月間即分割成為通道供人通行使用，繼續迄今38
      年有餘之事實。且地役權固有因時效取得之規定，但依民
      法第772條準用民法第769條及第770條之結果，僅使需役
      地人獲有得請求登記為地役權之權利，在未登記為地役權
      人以前，並無地役權存在之可言，即不能依民法第858條
      準用民法第767條規定請求排除侵害，最高法院63年度台
      上字第1235號著有判決可參。縱原告果因時效取得地役權
      ，然在未登記為地役權人之前，仍無由依民法第858條準
      用民法第767條規定請求排除侵害之餘地。又地役權係以
      他人土地供自己土地便宜之用，地役權以供役地供給需役
      地便宜之用，但本件並不存有提供便宜使用通行之需役地
      之事實。原告辛○○所有之重測後之2735號土地，坐落其
      上之建物為門牌為新竹市○○路191巷19號，該房地係以
      新竹市食品191巷為對外連絡道路，不必通行被告所有之
      土地。原告甲○○所有之重測後2736地號土地，其上之建
      物門牌為新竹市○○路177巷24號4樓，其係以新竹市○○
      路177巷為對外連絡道路，亦不必通行被告所有之土地。
      原告癸○○○所有之重測後2738-1地號土地，其上建物門
      牌為新竹市○○路177巷30號，係以新竹市○○路177巷為
      對外連絡道路，不必通行被告所有之土地。而原告乙○之
      重測後2739地號土地部分，其現未居於該地，該土地上野
      草橫生，因被告已申請取得建築線，是該土地已成建築法
      規上之死地無利用之可能，更無通行被告土地之問題。原
      告庚○○為重測後2748地號土地所有權人，其上建物門牌
      為新竹市○○路191巷25號，係以191巷為對外連絡道路，
      亦無通行被告土地之問題。
（三）原告提出訴外人壬○○、子○○分別與訴外人張阿萬簽署
      之買賣契約書，雖其中記載有雖有購買道路通巷地之事實
      ，惟與本件系爭土地無關。訴外人壬○○所購之土地原為
      重測前之703-9地號土地所分割之重測前之703-88、703-
      -140、703-141、703-142地號土地。又重測前之703-88、
      703-140地號之土地合併成為2735地號，現土地上之建物
      為門牌號碼新竹市○○路191巷19號。又重測前之703-141
      、703-142地號之土地合併成為2733地號…現土地上之建
      物為門牌號碼新竹市○○路191巷17號。
（四）被告否認系爭重測後2737地號（重測前703-99地號）土地
      為訴外人壬○○與張阿萬所簽之買賣契約內之道路通巷地
      。且原告應舉證有購入系爭重測後2737地號土地（重測前
      703-99地號）為通巷地使用之事實，但其並未提出證據證
      明原告購入系爭重測後2737地號（重測前703-99地號）之
      土地為道路通巷地。又壬○○所簽署之買賣契約，通巷地
      坪數為16坪，而2737地號之土地合計146平方公尺經折算
      為44.17坪，足以證明壬○○從未買入系爭重測後2737地
      號（重測前703-99地號）之土地作為通巷地。
（五）原告自承壬○○所購之土地原為703-9地號其後分割為重
      測前703-88、703-140、703-141、703-142現變更地號為
      重測後2733及2735地號，均係以食品路191巷接鄰食品路
      ，壬○○根本無購入703-99地號即2737地號土地作為通巷
      地之可能。
（六）被告否認訴外人子○○與訴外人張阿萬簽訂之買賣契約中
      之通巷地為系爭重測後2737地號（重測前703-99地號）土
      地。訴外人子○○前所購買之通巷地之位置，依據該契約
      書之附圖其位置非系爭重測後2737地號（重測前703-99
      地號）之土地。子○○所購之土地為重測前703-9地號分
      割後為重測前703-131、703-134、703-137、703- 81、
      703 -82、703-83地號土地，重測後為2726、2727、2728
      地號等。其所購之上開土地在62年間已移轉給訴外人蔡靜
      江。訴外人子○○原所購土地根本未接鄰系爭重測後2737
      地號（重測前703-99地號）之土地，不可能購買為通巷地
      。雖子○○到庭為證，訴外人張阿萬以南北向分售原所有
      之土地，惟其亦明確證述不知其他人有購入重測後2737地
      號（重測前703-99地號）之土地作為通巷地，另證人丁○○亦不知其他人有購入重測後2737地號（重測前703-99地
      號）之土地作為通巷地。子○○復證稱，原告辛○○於起
      訴前，其曾依憑其記憶繪出當初之土地現狀圖（即附圖二
      手繪圖），認重測前703-9地號土地以南北向分割，並規
      劃每筆土地前有四米及土地後二米之道路，所以推測
      703-99地號土地即為現系爭重測後2737地號土地（重測前
      703-99地號），該土地應供重測前之703-92至703-98地號
      之土地（重測後2748、2748-1、2748-2、2739、2738-1、
      2738、2740地號）通行使用。惟96年6月14日言詞辯論時
      曾訊問子○○，是否張阿萬出售土地時，即有此略圖，子
      ○○答稱忘記，其不知有無人向張阿萬價購2737地號土地
      為道路通行地等語。因此，無法以子○○僅憑記憶所繪之
      圖面，即證明訴外人張阿萬規劃重測後2737地號（重測前
      703-99地號）土地為道路通行地，更無法證明，曾有人價
      購為道路通行地。且重測前之703-92至703-98地號之土地
      無後二米道路，與子○○之證述不符。又張阿萬係將重測
      前703-9地號土地持分移轉給共有人，共有人再自行分割
      共有物，如何分割張阿萬既未參與，亦不可能做成將重測
      後2737地號（重測前703-99地號）預留作為為重測前之
      703-92至703- 98地號之土地之通巷地承諾，更無人價購
      該地供作通巷地。且購地人已經考慮分割後轉向以新竹市
      ○○路177巷道路及191巷為對外聯絡，應無另外出資向張
      阿萬買重測前之703-99地號土地（重測後之系爭2737地號
      ）為通巷地之理。
（七）訴外人張阿萬出售其所有之重測前之703-9地號土地之方
      式係將土地持分移轉予買受人，之後再由代書辦理分割移
      轉，共有人究以如何之方式辦理分割移轉，非張阿萬所得
      預見，即便張阿萬以「南北向」方式出售土地，然究不能
      約束買受人即共有人以如何之方式辦理分割移轉。是張阿
      萬不可能預見分割後土地為「東西向」或「南北向」，而
      預留系爭重測後2737地號（重測前703-99地號）之土地為
      通巷地，此參現有土地地籍圖與57年分割後之地籍圖，土
      地方向排列不一可見一般，而乙○之土地成為袋地，亦為
      共有人分割共有物偶然造成，並非乙○之前手丁○○有購
      買系爭重測後2737地號土地（重測前703-99地號）之道路
      使用權，乙○因而繼受通行權利，原告主張乙○有通行之
      權利，應舉證證明。
（八）假設原告或其前手果有購入系爭土地以為道路之通行，則
      原告或其前手應申請政府機關鋪設柏油路以為通行，不致
      任其雜草橫生，土石遍野之現況，客觀上無法認定土地通
      行使用。且原告除乙○外均有對外連絡之道路，亦無法推
      測原告或其前手曾向張阿萬購買系爭重測後2737地號（重
      測前703-99地號）之供作通行使用。原告並非因系爭之
      2737地號土地之通行問題而興訟，實則欲進一步將被告之
      土地作為停車使用。且該筆土地迄今仍未為行政機關編為
      道路或鋪設柏油，卻在多年後被告購入欲加利用，原告始
      出面阻礙，本件原告睡眠於權利之上又怠於提出證據，實
      難片面採證而特加保護。
（九）原告主張被告並未出資購買系爭土地，但此部分應由原告
      舉證，證明被告無價購之證據，尚難以臆測即認為無價購
      之事實。被告等對系爭重測後2737地號土地價購自家屬之
      事實，初以為屬私人買賣不欲人知而未吐事實全貌，然價
      購價值高低屬買賣自由原則，尚難以其未完全告知買賣過
      程而推測被告因知悉系爭重測後2737地號土地（重測前
      703-99地號）為通行地而購入。且本件原告尚且無證據證
      明其價購系爭重測後2737地號土地（重測前703-99地號）
      為通行地之事實，而向張阿萬購買土地之證人子○○、丁○○及張阿萬之養子戊○○均證稱不知系爭重測後2737地
      號（重測前703-99地號）土地曾經被價購為通巷地，而被
      告更無法得知系爭重測後2737地號土地（重測前703-99地
      號）已為他人價購為通巷地。
（十）苟被告之前手即訴外人張阿萬與人約定以自己之土地供他
      人通行，則張阿萬與他人債之約定，與原告無關，原告不
      得主張他人債之約定，要求現所有權人即被告容忍通行。
（十一）聲明：駁回原告之訴。
三、兩造不爭執之事實
（一）訴外人張阿萬為訴外人戊○○之養父，被告則為戊○○之
      子及媳婦，訴外人丙○○為訴外人張阿萬之外孫。系爭重
      測後2737地號（重測前703-99地號）土地原由訴外人張阿
      萬之所有繼承人繼承（含被告之父戊○○），嗣由被告出
      面協調繼承人，由訴外人丙○○一人繼承後，再由被告向
      訴外人丙○○以買賣之名義連同2725、2732地號等私設巷
      道土地及重測後2618、2709地號道路預定地一併過戶至被
      告之名下。
（二）原告等人所有之附表所示之土地，皆為57年間張阿萬將其
      名下之重測前地號703-9號土地直接出售原告或出售第三
      人該土地之應有部分，嗣後依照約定分割後，再輾轉出售
      原告，並加以分割所得，嗣後部分土地並經合併分割。
（三）系爭土地原為重測前之703-99地號，係57年12月間從重測
      前之703-9號土地分割所得。
（四）原告乙○所有之2739號土地為重測前之703之94地號土地
      ，未經過分割合併，將土地方向轉為面向公眾道路，目前
      之位置與日據時代之地籍圖相同，為一袋地，必須經由系
      爭土地始能有適宜之聯絡至公路。
四、本件之爭執要點
（一）原告或其前手向訴外人張阿萬購買附表所示之土地時，是
      否支付代價而得通行系爭土地？
（二）原告等人是否就系爭土地因時效完成取得通行地役權。
（三）如原告或其前手向訴外人張阿萬購買附表所示之土地，支
      付代價使用系爭重測後2737地號（重測前703-99地號）土
      地為通巷地，且被告亦知悉該事實，被告是否受應受原告
      或其前手與訴外人張阿萬間買賣契約之約定條款拘束，必
      須提供土地通行？
五、本院之判斷
（一）系爭重測後2737地號（重測前703-99地號）土地為張阿萬
      規劃分割出售重測前之703-9地號土地時規劃為通巷地，
      供面臨該地之購買者通行之用。
      1.證人戊○○即被告等之父親於96年6月14日言詞辯論期
        日證稱，訴外人張阿萬要出賣重測前之703-9地號土地
        ，委託戊○○之友人代書彭雲三出賣，並在彭雲三處訂
        立買賣契約，有事先規劃略圖，客戶要買的時候就分一
        筆一筆出售，位置是客戶自己挑，如果客戶覺得略圖的
        方向不好，就自己再轉向。例如：子○○原來面對
        重測前707-77地號（即重測後2725地號）通巷道，後來
        他就自己轉向，面臨6米的計畫道路（新竹市○○路191
        巷），出售之每筆土地都規劃有對外的通道，如果沒有
        對外通道，無法出售，當時購買土地時必須購買通巷地
        ，通巷地之價錢為出售土地之價格一半，如僅面對一邊
        即購買一邊，兩邊都面對則必須購買兩邊，當時提供略
        圖給客戶去分割登記，通巷地的意義就是私人的土地讓
        購買的人行走通向公有土地等語。且證人丁○○亦證稱
        ，其向張阿萬購買重測前之703之94地號土地（即重測
        後之2739地號土地），當時有購買重測前703之94地號
        前之道路等語。又證人子○○證稱，其購買土地時，賣
        方曾帶其到現場去看，並稱二側是預定道路，土地的前
        面是四米巷道，後面是二米的巷道，每塊土地蓋房子是
        16台尺，當時的規劃尺寸都一樣，其與另三人共同購買
        三筆，位置有規劃好再讓購買者挑選，當時土地原來的
        方向是南、北向，當初其亦質疑，為何張阿萬之土地有
        面臨計畫道路，卻規劃成南北向，讓土地面臨巷道，因
        地主解釋如果全部面臨計畫道路，土地形狀會變得很長
        ，建築房子將會變得很深，後面的土地就會很難脫手。
        其購買後合併再分割改成面向大馬路，合約上本來約定
        要分割好再移轉，後來因為太踴躍，變成大家一起買，
        再分割，買賣時，所有購買的人都互不相識，由代書作
        業，先登記持分、再分割給購買者，權狀拿到後就已經
        分割好，持分的權狀並沒有拿到，都是彭雲三做好再給
        的，分割得到的土地即為當時購買的土地位置。沒有道
        路之土地沒有人要買。附圖二之手繪圖是因其最先搬來
        住，原告辛○○請其回憶並參考日據時代至重測公告後
        停用之地籍圖所畫出來的等語，有本院96年6月14日之
        言詞辯論筆錄在卷可參。互核戊○○與子○○之證詞，
        均證稱訴外人張阿萬於57年間出售重測前之703-9地號
        土地時，確實將該筆土地一律規劃成南北方向、大小一
        致之土地分批出售他人，且預設通巷地通往公眾道路，
        如欲轉向，則由取得之人，自行合併分割等語。證人戊○○為被告二人之父（公公），其應無捏造事實為不利
        被告之證述、另子○○及丁○○則均與本件訴訟無利害
        關係，亦無捏造虛偽不實事實偏袒原告之動機，且三人
        所證，對於當初張阿萬規劃出售及要求購買通巷地等情
        節均相符，三人並無勾串之動機及機會，故其所為之證
        述應可採。雖有部分細節方面之證述，證人已不復記憶
        ，或細節上有出入，但證人所證之事實畢竟為五十七年
        間發生之事實，其距今已將近四十年之時間，就細節部
        分自難免有記憶不清或不復記憶之情況，但就本件重要
        之待證事實，三人所證均大致符合，故證人就不復記憶
        或細節上之出入，並不影響其等證述之證據力。附圖三
        之地籍圖為日據時代至66年重測公告確定期間使用之地
        籍圖，有新竹市地政事務所96年4月11日新竹地政新地
        測字第0960002911號函在卷可參。依據該地籍圖，重測
        前之703-92地號土地至重測前之703-98地號土地均為南
        北向之土地（即重測後之2738、2738-1、2740、2739、
        2748、2748-1、2748-2地號土地），重測前之703-85
        、703-86、703-97地號土地亦為南北向土地，有重測前
        之地籍圖及重測後之地籍圖在卷可參，再輔以原告所提
        出之原告所有土地自日據時代之地籍謄本至今之地籍謄
        本，原告所有之土地之合併及分割等情，當時訴外人張
        阿萬將重測前之703-9地號土地規劃出售時均同樣大小
        ，且為南北向之土地，亦即證人子○○所繪製之附圖二
        之手繪圖應與當時張阿萬規劃出售予原告或原告前手或
        其他人之土地現況大致相符。雖然目前原重測前703-9
        地號範圍內土地，已非每筆大小一致，方向亦非南北向
        而經過合併分割後，多數轉為東西向而面臨新竹市○○
        路191巷及177巷之預定道路，但該狀況係因當時購得之
        人或再轉手取得之人合併土地再加以分割轉向所致，而
        非得以目前土地之現況推翻上開之認定。
      2.依據上開戊○○、子○○、丁○○所證，訴外人張阿萬
        為恐重測前之703-9地號土地如以面臨預定道路方向（
        東西向）分割出售，將會因土地形狀過於狹長而不易出
        售，因而將土地規劃為南北方向出售，但規劃為南北方
        向出售，雖土地形狀較佳，但卻必須使未面臨預定道路
        之土地有適當之聯絡道路通行至預定道路，證人戊○○
        亦證稱通巷地之意義即為私人土地要讓人走向公有地，
        有96年6月14日言詞筆錄在卷可參。依據日據時代使用
        至重測前之地籍圖（即附圖三），重測前之703-92地號
        土地至重測前之703-98地號土地均為南北向之土地（即
        重測後之2738、2738-1、2740、2739、2748、2748-1、
        2748-2地號土地），上開土地除乙○所有之2739地號土
        地外，其餘土地均重新合併分割轉向公共道路（新竹市
        ○○路177及191巷），但在未轉向之前，即張阿萬規劃
        出售之南北向狀態時，重測前之703-93地號至703-97地
        號土地均無面臨公共道路，僅有上開土地垂直面臨之重
        測前之703-99地號土地（即現系爭2737地號土地）可通
        往現今之新竹市○○路177及191巷，而重測前之703-86
        及703-87地號土地亦僅透過重測前之703-84地號土地（
        即現之2732地號土地）及重測前703- 99地號土地（即
        現系爭2737地號土地），但703-84地號土地（即現之
        2732 地號土地）僅二米寬，此參附圖二之地籍圖自明
        。而重測前703-99地號土地（即現系爭2737地號土地）
        為四米寬之事實，為兩造所不爭執。因此，重測前之
        703-99地號土地如非張阿萬當初出售重測前之703-9地
        號土地之通巷地，則重測前之703-93地號土地至703-97
        地號土地則均無對外聯絡之道路可通行至公眾道路，與
        證人戊○○證稱，如果土地沒有對外道路是無人願意購
        買之證述不符。但如果重測前703-99地號土地（即現系
        爭2737地號土地）認定為通巷地，則重測前之703-93地
        號土地至703-97地號土地即有對外聯絡之道路可通行至
        公眾道路，且重測前之703-86及703-87地號土地即同時
        面臨703-84地號土地（即現之2732地號土地）之二米寬
        通巷地及重測前703-99地號土地（即現系爭2737地號土
        地）四米寬之通巷地，而非僅能通行窄小之二米寬
        703-84地號土地（即現之2732地號土地）。雖證人戊○○證稱通巷地僅有重測前之703-77、703-84地號土地二
        條（即現今之2725及2737 地號土地）云云，但如僅該
        二條之通巷地，含原告乙○之重測前為703-94地號土地
        （即現今之2739地號土地）在內之重測前703-93地號土
        地至703-97地號等五筆土地在向張阿萬購買取得後自行
        合併轉向前均無可通行之道路可至公共道路，與戊○○
        所證稱之土地如無對外道路將無人願買之證述矛盾。因
        此，證人戊○○證稱系爭重測後2737地號土地非當時張
        阿萬出售土地時之通巷地，與其所述矛盾，顯與事實不
        符，不能採信。且互核壬○○與張阿萬間之買賣契約書
        及子○○與張阿萬間之買賣契約書，壬○○與子○○所
        購買土地位置不同，子○○購買土地面積為八十八坪（
        即重測後之2726、2727、2728地號土地），此三筆張阿
        萬事先規劃之三處相鄰之面臨通巷地為2725地號土地（
        四米通巷地）及2732地號土地（二米通巷地）土地，買
        賣價格為每坪一千三百元，購買之道路預定地及通巷地
        為十三坪，通巷地之價格為每坪六百五十元。而壬○○
        所購買之土地（即現今之2733地號及2735地號土地），
        則介於2732地號土地及系爭2737地號土地，該四處張阿
        萬事先規劃好之相鄰土地，土地面積為一百一十六坪，
        購買之道路預定地及通巷地則為十六坪，土地價金為每
        坪一千二百五十元，通巷地之價格則為每坪六百二十五
        元，有二份契約在卷可參。如系爭重測後2737地號土地
        非通巷地，則訴外人壬○○所購之土地僅面臨二米之
        2732地號通巷地，二米之通巷地幾乎僅能通行行人與子
        ○○面臨二條通巷地，且其中一條寬達四米而言，壬○○所購之土地顯然較為不佳，但卻僅差距每坪二十五元
        。且壬○○所購之土地為四處面寬相同之相鄰土地，僅
        面對二米通巷地，卻需購買十六坪通巷地，而子○○所
        購之土地為三處面寬相同之土地，同時面對四米寬及二
        米寬之通巷地，卻僅需購買十三坪之通巷地，其顯不合
        比例。如將系爭重測後2737地號之土地亦解為通巷地，
        則壬○○所購買之土地亦為同時面臨二米及四米之通巷
        地，其出售條件較為合理，且以壬○○所購土地較子○○多出三十四坪，而加購三坪通巷地而言，亦較符合比
        例。亦徵系爭重測後2737地號土地應係張阿萬出售重測
        前之703-9地號土地時規劃之通巷地無誤。雖被告抗辯
        重測前之703- 93地號至703-97地號後面仍有通路，但
        被告並未舉證證明，且參照附圖一之地籍圖，重測前之
        703-93地號至703-97地號後面，即為目前之同段2747及
        2740-1地號土地，並非道路，故被告上開辯解雖非可採
        。
      3.被告雖辯稱，新竹市○○段2719地號土地至2748-2地號
        土地（如附圖一螢光筆所繪製之範圍所示），為重測前
        之703-9地號土地之各共有人向訴外人張阿萬購買該地
        之應有部分後，而協議分割，訴外人張阿萬並無法決定
        如何分割，因此，不可能將系爭2737地號（重測前
        703-99地號）分割出作為通巷地云云。然查，證人子○○及丁○○均證稱其購買土地後，所收到之權狀即為已
        分割完畢之權狀，並未拿到持分之權狀等語，證人戊○○亦證稱，張阿萬出售土地時，提供略圖交由購買人登
        記分割等語，有本院96年6月14日之言詞辯論筆錄在卷
        可參。依據上開證人所證，張阿萬於出售703-9地號土
        地時業經將購買人所購土地位置指定，僅在作業程序上
        先使購買人或其指定登記人，登記為共有人，再以共有
        物分割之分式將個別購定之土地分配購買人，以此移轉
        土地所有權，取代先分割為各別所有權土地，再逐一筆
        移轉予各購買人。因此，各購買人實際上並非在成為共
        有人後始協議分割。故被告抗辯，重測前703-9地號之
        分割係各共有人協議而非張阿萬得決定云云，亦非可採
        。
      4.綜上所陳，新竹市○○段2719地號土地至2748-2地號土
        地（如附圖一螢光筆所繪製之範圍所示）原為重測前之
        新竹市○○段703-9地號土地，所有權人為訴外人張阿
        萬（被告夫妻之祖父），於57年間先規劃為南北方向之
        土地，並規劃三條通巷地重測前之703-77、703-84、
        703-99地號土地（現今之2725、2732、2737地號）後，
        出售他人地號土地予原告或其前手（出售經過詳如附表
        所示），由張阿萬所委託之代書彭雲三先將土地按購買
        人檢選之位置、面積之應有部分移轉購買人，再由該代
        書按原先規劃之位置分割重測前之703-9地號土地，按
        購買人原指定之位置，將分割後之共有物分配各購買人
        ，完成買賣契約交付土地之義務等之事實，應堪認定。
（二）原告等人尚未取得地役權，無法以地役權人之地位，請求
      被告不得妨礙其通行。
      1.按稱地役權者，謂以他人土地供自己土地便宜之用之權
        。又地役權以繼續並表見者為限，因時效而取得，民法
        第851條及第852條定有明文。經查，重測前之703-9地
        號土地經訴外人張阿萬以南北向規劃數筆土地出售時，
        雖有部分規劃土地因對外無適宜之聯絡，於購買取得土
        地之單獨所有權時，需通行他人之土地，而使他人之土
        地供自己土地便宜之用，雖有可能因長期通行之表現行
        為因而時效完成取得地役權之可能，依據上開證人戊○○、子○○及丁○○所述，訴外人張阿萬在出售重測前
        之703-9地號土地時已規劃有通巷地，與購買土地之人
        成立通行契約，且依據上開推論可知，重測前之
        703-99、703-84及703-77（即現之系爭2737、2732、
        2725）地號三筆土地即為通巷地，不論係原始向訴外人
        張阿萬購買土地者或事後繼受者，均係以上開之通行權
        契約而通行，系爭重測後2737地號土地，並非以行使地
        役權之意思而通行2737地號土地，故實難認原告等人，
        業因長期通行系爭2737地號而因時效完成取得地役權。
      2.又原告自承（除乙○）原告等人之土地在原始規劃時雖
        為南北向之土地，而必須由系爭2737地號土地提供通行
        ，但嗣後經合併分割已轉為東西向而面臨食品路第191
        巷、或177巷之公共預定道路，故已無需他人土地提供
        通行，亦即該土地並非需他人提供便宜使用之需役地，
        縱然長期通行他人之土地，因並無需役地及供役地之存
        在，亦與時效取得地上權之要件不符。而原告乙○所有
        之土地，雖仍須由系爭2737地號土地，對外聯絡至公共
        預定道路，但乙○並未使用該土地，故難認其有通行之
        表見行為，故均不符合時效取得地役權之要件。
      3.況按地役權固有因時效而取得之規定，但依民法第七百
        七十二條準用民法第七百六十九條及第七百七十條之結
        果，僅使需役地人獲有得請求登記為地役權人之權利，
        在未登記為地役權人以前，固無地役權存在之可言，即
        無依民法第八百五十八條準用民法第七百六十七條規定
        請求排除侵害之餘地；上訴人主張因時效而取得地役權
        ，既未依法請求登記為地役權人，自不能本於地役權之
        法律關係，而向被上訴人有所請求，最高法院60年台上
        字第1677號、63年台上字第1235號判例均著有明文。兩
        造均不爭執，原告並未就系爭2737地號土地以時效完成
        為由登記為地役權人，故原告自無由以地役權人之地位
        ，主張民法第858條準用同法第767條之規定，請求被告
        不得妨礙其通行，亦無可資確認之通行權存在。原告起
        訴請求確認其與被告間存有通行權，並無理由，應予駁
        回。至於被告不得妨礙原告等人通行系爭土地之原因，
        則詳下述。
（三）被告與原告間就系爭2737地號土地雖無通行權法律關係之
      存在，但其濫用債之相對性中斷原告或原告等人繼受之與
      張阿萬、張阿萬繼承人間之系爭2737地號通巷地之通行約
      定，係違反誠信原則，已達權利濫用之程度，應認被告取
      得之系爭2737地號土地之物權，受惡意排除原則之適用，
      應為法適用修正及權利行使範圍縮小，而例外受上開通行
      債權約定之拘束，不得妨礙原告等人之通行。
      1.系爭2737地號土地確為通巷地，已如上述。且依據子○○與壬○○與訴外人張阿萬之買賣契約書，證人戊○○
        均簽名於契約之附批之上，就土地面積及價金為一定之
        證明，且證人戊○○亦於96年6月14日言詞辯論期日時
        證述，訴外人張阿萬出售土地時其已成年，並且委託出
        售及辦理土地之產權移轉登記事宜，其亦知悉通巷地之
        事實，並且亦告知被告等人通巷地必須供他人行走等語
        。雖證人戊○○對於系爭2737地號土地是否為通巷地，
        證述其並不清楚云云，惟系爭2737地號土地確為通巷地
        ，已如上述，訴外人戊○○證述不清楚等語，顯與事實
        不符，且訴外人戊○○就原告乙○所有之2739地號土地
        如何通行亦表示不清楚等語，與其前證述規劃之土地如
        無對外道路即無人購買等語矛盾，故證人戊○○就本院
        訊問系爭2737地號土地是否為通巷地所為之證述，顯為
        避重就輕之詞，不足採信。因此，證人戊○○應知悉系
        爭2737地號土地即為當年其養父張阿萬出售土地所規劃
        之通巷地，且亦已告知被告等人必須供他人通行。且被
        告主張其花費數百萬元購買包含系爭2737地號土地在內
        之五筆土地其中，其亦知悉其父親（公公）即證人戊○○為參與當年訴外人張阿萬出售土地之始末，其自無事
        先向證人戊○○查詢系爭2737地號土地之使用情形，故
        被告等人均知悉系爭1737地號土地為張阿萬出售土地時
        規劃為通巷地供購買土地之人及其繼受人通行。
      2.按直轄市、縣（市)　 (局）主管建築機關，應指定已
        經公告道路之境界線為建築線建築法第48條訂有明文。
        又建築物不得突出於建築線之外，建築法第51條亦定有
        明文。因此，縣市政府雖得指定建築線，但其係以道路
        之境界線為指定，目的為規範建築物不得突出於建築線
        ，並非認定私人土地有無私權上之糾紛是否得建築，故
        被告抗辯系爭2737地號業經主管機關指定建築線，而抗
        辯該土地並無供通行而已可為合法建築云云，顯非可採
        。
     3.按權利之行使，不得違反公共利益，或以損害他人為主
       要目的。行使權利，履行義務，應依誠實及信用方法，
       民法第148條定有明文。具體法律關係中，應已成信原則
       為基礎，依正義公平之方法確定並實現權利內容，以避
       免當事人藉由犧牲他人之方式而圖利自己。且權利行駛
       自由原則，係指行使權利不得含有加害意思及應以善意
       衡平進行訴訟。私人間之債權約定，因無權利公示之外
       觀，僅能拘束訂約之兩造及其等之特定繼受人，僅具有
       債之相對性，以保護交易安全。惟如明知他人間之約定
       ，卻故意利用債之相對性之特性，取得他債權約定之標
       的物，以中斷債之拘束力，以獲取自己之利益而損害他
       人之債權，已無得保護之交易安全存在，依據上開規定
       ，其行使權利顯然已違反誠實信用原則，而達到權利濫
       用之程度。查系爭土地為訴外人張阿萬所規劃之通巷地
       ，其在57年出售原告等人所有之土地時，均要求當時買
       受土地之人，以土地價格之一半付出通行通巷地之代價
       ，當時買受土地之人及其受由買受土地之人取得土地所
       有權之人均得依據上開債權契約向訴外人張阿萬及其繼
       承人丙○○及戊○○等人主張通行，而被告夫妻為戊○○之兒（媳），明知系爭2737地號土地有上開通行約定
       ，卻仍買受系爭2737地號土地，並以債之相對性為由，
       抗辯原告等人對於訴外人張阿萬及其繼承人之通行約定
       ，不及於其等，而可排除原告等人之通行，並且消滅系
       爭2737地號土地上通行之約束，而完全使用該土地，致
       使原告等人無法繼續通行而僅能請求債務不履行之損害
       賠償。被告等人之交易行為已經違反誠信原則，而以損
       害他人為自己獲利之主要手段，已達權利濫用之程度。
     4.誠信原則本具有法修正機能，權利濫用原則則具有權利
       行使範圍縮小機能（參林誠二先生著，再論誠實信用原
       則與權利濫用禁止原則之機能--兼平最高法院八十八年
       度台上字第二八一九號民事判決，收錄於「民法問題與
       實例解析」，20005年8月初版，第179頁、第181頁）。
       因此，為維護交易之誠信及公平，不使他人為自己之私
       益，明知有損他人，卻仍任意破壞他人之間之交易履行
       ，應認為此種惡意取得權利之人，欠缺權利請求之對抗
       要件（惡意排除原則，參照同上書204頁）。從而，本院
       認為原告等人之通行債權雖非存在於兩造間，但被告等
       人因違反民法第148條之規定，被告所取得之物權，因其
       惡意之故，其所行使之範圍應加以縮小，例外不受債之
       相對性之保護，而應受原告與張阿萬之繼承人間通行債
       務之拘束，而不得妨礙原告等人之通行，因此，原告主
       張如主文所示，為有理由，應予准許。
     5.至於原告請求被告不得妨礙公眾通行部分，參照子○○
       與壬○○之買賣契約書所載，其等僅給付買賣價金之一
       半價格取得通行通巷地之權利，並無與張阿萬約定，必
       須將通巷地提供予大眾通行，此參張阿萬數十年來均仍
       保留通巷地而並未申報該道路為公共巷道或設置巷道名
       稱等可證。故訴外人張阿萬並無提供公眾通行之義務，
       原告自不能要求被告等人必須提供公眾通行。另原告等
       人在系爭2737地號上設置排水系統部分，參照同上所述
       ，並無法自子○○及壬○○之契約中推論得出，系爭
       2737地號土地除供購買土地及嗣後轉手取得土地之人具
       有通行其上之債權，另有義務供設置排水系統，故原告
       等人請求被告回復排水設置系統云云，亦無理由。從而
       ，原告請求被告不得妨礙公眾通行及回復排水系統部分
       ，均與法無據，不得准許，而予以駁回。
六、訴訟費用之負擔：民法訴訟法第79條。
中　　華　　民　　國　　96　　年　　12　　月　　28　　日
                  民事第一庭    法　官　黃珮禎
以上正本係照原本作成。
如對本判決上訴，須於判決送達後20日內向本院提出上訴狀。
中　　華　　民　　國　　96　　年　　12　　月　　28　　日
                                書記官　江靜玲
